臺灣桃園地方法院民事判決　　　　　　109年度重訴字第357號
原　　　告　邱國富　
訴訟代理人　林彥廷律師
　　　　　　洪百其　
被　　　告　邱亦誠（即邱清土之承受訴訟人）


　　　　　　邱翊滙（即邱清土之承受訴訟人）

　　　　　　邱冠融（即邱清土之承受訴訟人）

　　　　　　邱國良（即邱清土之承受訴訟人）


上列當事人間請求分割共有物事件，本院於民國110 年9 月13日
言詞辯論終結，判決如下：
    主  文
兩造共有坐落桃園市○○區○○段00地號，面積10,360.31 平方
公尺之土地，准予變價分割，所得價金由兩造按如附表所示應有
部分比例分配。
訴訟費用由兩造按如附表所示應有部分比例負擔。
    事實及理由
壹、程序方面：
一、按不變更訴訟標的，而補充或更正事實上或法律上之陳述者
    ，非為訴之變更或追加，民事訴訟法第256 條定有明文。原
    告於本院囑託桃園市中壢地政事務所（下稱中壢地政事務所
    ）辦理測量後更正訴之聲明為：兩造共有座落於桃園市○○
    區○○段00地號之土地（下稱系爭土地）准予分割如桃園市
    中壢地政事務所土地複丈成果圖（即附圖）所示，其中附圖
    所示44（1 ）部分歸原告單獨所有，44（0 ）部分歸被告邱
    冠融、邱國良、邱翊滙、邱亦誠等4 人公同共有等語（見本
    院卷第173 頁），係依地政事務所土地複丈成果圖更正有關
    分割方案之陳述，非為訴之變更或追加，合先敘明。
二、按當事人死亡者，訴訟程序在有繼承人、遺產管理人或其他
    依法令應續行訴訟之人承受其訴訟以前當然停止；聲明承受
    訴訟，應提出書狀於受訴法院，由法院送達於他造；他造當
    事人，亦得聲明承受訴訟，民事訴訟法第168 條、第175 條
    第2 項、第176 條分別定有明文。被告邱清土於訴訟繫屬中
    之109 年12月14日死亡，其繼承人為邱亦誠、邱翊滙、邱冠
    融、邱國良，且均未拋棄繼承，有被告邱清土之繼承系統表
    、全戶戶籍謄本、系爭土地最新登記第一類謄本在卷可稽（
    見本院卷第63頁至第69頁、第125 頁），原告於110 年1 月
    5 日具狀聲明由前開繼承人承受訴訟，並經本院送達承受訴
    訟狀繕本（見本院卷第71頁至第72頁、第83頁至第89頁），
    上開承受訴訟於法核無不合，應予准許。
三、被告邱亦誠經合法通知，未於最後言詞辯論期日到場，核無
    民事訴訟法第386 條所列各款情形，爰依原告之聲請，准予
    一造辯論而為判決。
貳、實體方面：
一、原告主張：緣系爭土地為兩造共有，系爭土地依其使用目的
    並非不能分割，兩造亦無不為分割之約定，復就系爭土地之
    分割方法無法達成協議，爰依民法第823 條第1 項規定提起
    本件訴訟等語。並聲明：兩造共有系爭土地准予分割如附圖
    所示，其中附圖所示44（1 ）部分歸原告單獨所有，44（0
    ）部分由被告4人公同共有。
二、被告答辯要旨：
  ㈠被告邱翊滙、邱冠融、邱國良則以：同意分割，並希望分得
    附圖所示44（0 ）部分。
  ㈡被告邱亦誠未於言詞辯論期日到庭或提出書狀作何聲明或陳
    述。
三、得心證之理由：
  ㈠按各共有人，得隨時請求分割共有物，但因物之使用目的不
    能分割或契約訂有不能分割之期限者，不在此限，民法第82
    3 條第1 項定有明文。經查，兩造為系爭土地共有人，而系
    爭土地使用地類別為特定農業區農牧用地（非都市計劃土地
    ），屬於農業發展條例第3 條規定之耕地，又系爭土地非屬
    建築用地，無受建築法及建築基地法定空地分割辦法之限制
    ，且系爭土地上尚無已登記之建物等情，有桃園市中壢地政
    事務所109 年9 月26日中地測字第1090017075號函、土地登
    記第一類謄本在卷可稽（見本院卷第27頁至第28頁、第125
    頁至第127 頁），故系爭土地並無因物之使用目的不能分割
    之情形，兩造復無不為分割之約定，則原告請求分割系爭土
    地，即屬有據。
  ㈡次按共有物分割之方法不能協議決定，法院得因任何共有人
    之請求，命為下列之分配：原物分配顯有困難時，得變賣共
    有物，以價金分配於各共有人；或以原物之一部分分配於各
    共有人，他部分變賣，以價金分配於各共有人。民法第824
    條第2 項第2 款定有明文。且按裁判分割共有物訴訟，為形
    式之形成訴訟，其事件本質為非訟事件，故法院定共有物之
    分割方法，雖應斟酌當事人之聲明、共有物之性質、經濟效
    用及全體共有人之利益等因素，而本其自由裁量權為公平合
    理之分配，但並不受當事人聲明、主張或分管約定之拘束（
    最高法院63年台上字第543 號、68年台上字第3247號判例意
    旨可供參考）。又按每宗耕地分割後每人所有面積未達0.25
    公頃者，不得分割。但有下列情形之一者，不在此限：…三
    、本條例中華民國89年1 月4 日修正施行後所繼承之耕地，
    得分割為單獨所有。四、本條例中華民國89年1 月4 日修正
    施行前之共有耕地，得分割為單獨所有。…前項第3 款及第
    4 款所定共有耕地，辦理分割為單獨所有者，應先取得共有
    人之協議或法院確定判決，其分割後之宗數，不得超過共有
    人人數。農業發展條例第16條第1 項第3 款、第4 款、第2
    項分別定有明文。系爭土地面積為10,360.31 平方公尺，使
    用分區為「特定農業區」，使用地類別為「農牧用地」，已
    載明於前揭土地登記謄本，核屬上開條例第3 條第11款所列
    之耕地，則系爭土地之分割自應受上開條例規定之限制。
  ㈢經查，原告主張之分割方法，固為被告邱翊滙、邱冠融、邱
    國良所同意，惟原告聲明主張附圖所示44（0 ）部分應分割
    由被告公同共有乙節，因被告已就被繼承人邱清土遺產辦理
    繼承登記，就系爭土地被告係分別共有，權利範圍各8 分之
    1 乙情，有系爭土地最新登記第一類謄本在卷可稽（見本院
    卷第125 頁至第127 頁），故原告之聲明顯非妥適。且查附
    圖所示44（0 ）部分依原告主張之分割方案，分割後之面積
    為5,180.16平方公尺，有桃園市中壢地政事務所土地複丈成
    果圖1 紙在卷可佐（見本院卷第113 頁），相當於0.51802
    公頃，各被告依其應有部分比例所有面積僅0.129505公頃（
    計算式：0.51802 公頃÷4 ＝0.129505公頃），故應分割為
    單獨所有，始符農業發展條例第16條第1 項第3 款、第4 款
    規定，本件實難認系爭土地經分割後，附圖所示44（0 ）部
    分仍得維持由全體被告按其等應有部分比例分別共有。再查
    ，系爭土地依附圖所示為狹長之弧形，僅位於西北方處開口
    臨路，而系爭土地共有人共5 人，參諸系爭土地之現況及使
    用情形，不宜再行細分為多筆土地，否則將造成西北方處開
    口細分後過於狹窄、土地臨路面積過小、甚而部分土地未能
    臨路之窘境，有礙未來經濟價值及使用效益。且被告均為邱
    清土之繼承人，尚未能就邱清土之遺產進行分割，且被告邱
    亦誠現設籍於戶政事務所，所在不明，各被告間尚無可能透
    過協議將系爭土地附圖所示44（0 ）部分歸由特定被告單獨
    取得所有權，本院基於公平原則，亦難以逕行裁判將該部分
    以原物分配於部分被告，而由其他被告獲取金錢補償。是本
    院認如先依原告聲明將系爭土地除附圖44（1 ）所示部分分
    割由原告取得單獨所有，如附圖44（0 ）所示部分於被告間
    將難以進行後續分割。而系爭土地亦因西北方處開口相較於
    土地整體比例過小，無從以原物分割為數筆土地，本件以原
    物分配顯有困難，應予以變價分割，方能維持系爭土地日後
    使用之完整性，且變價分割無礙於兩造於日後變價時依共有
    人身分行使優先承買權單獨取得該部分之所有權，而變價所
    得價金，亦可由兩造按如附表所示應有部分比例公平分配之
    ，兼顧系爭土地之利用、經濟效益及各被告間之公平性，應
    屬妥適。
四、綜上所述，系爭土地並無不能分割之情形，爰審酌兩造之意
    願，兼顧兩造利益，併共有物之性質、經濟效用、共有人間
    利害關係，認系爭土地原物分配顯有困難，應予變價分割，
    所得價金按附表所示比例分配之。
五、本件事證已臻明確，兩造其餘攻擊防禦方法及所提證據，經
    本院審酌後，認與本判決結果不生影響，爰不逐一論述。
六、訴訟費用負擔之依據：民事訴訟法第80條之1 、第85條第2
    項。又分割共有物之方法，本應由法院斟酌何種方式較能增
    進共有物之經濟效益，並兼顧兩造之利益，以決定適當之分
    割方法，不因何造起訴而有不同，故原告請求分割系爭土地
    部分雖有理由，惟關於此部分訴訟費用之負擔，仍應以共有
    人全體各按其應有部分比例負擔，方屬事理之平，爰諭知如
    主文第2 項所示，附此敘明。
中    華    民    國   110    年    9     月    30    日
                  民事第一庭    法  官  許自瑋
正本係照原本作成。
如對本判決上訴，須於判決送達後二十日內向本院提出上訴狀。
如委任律師提起上訴者，應一併繳納上訴審裁判費。
中    華    民    國   110    年    10    月    4     日
                                書記官  吳光彧
附表：
┌──┬────────┬────────┐
│編號│共有人          │應有部分比例    │
├──┼────────┼────────┤
│1   │邱亦誠          │8分之1          │
├──┼────────┼────────┤
│2   │邱翊滙          │8分之1          │
├──┼────────┼────────┤
│3   │邱冠融          │8分之1          │
├──┼────────┼────────┤
│4   │邱國良          │8分之1          │
├──┼────────┼────────┤
│5   │邱國富          │2分之1          │
└──┴────────┴────────┘